臺灣屏東地方法院民事判決　　　　　　　　　　　　　九十三年度家訴字第五四號
　　原　　　告　庚○○
　　訴訟代理人　楊水柱律師
　　被　　　告　戊○○
　　　　　　　　己○○
　　　　　　　　辛○○
　　　　　　　　丙○○
　　　　　　　　乙○○
　　　　　　　　甲○○
　　兼右五人共同
　　訴訟代理人　丁○○
右當事人間請求分割遺產事件，本院於民國九十四年一月四日辯論終結，判決如左：
    主  文
兩造公同共有如附表一、二所示之土地准予分割，其分割方法如附表一、二所示。
兩造公同共有如附表三附圖二編號（Ａ）所示之建物准予變價分割，其分割方法如附
表三、四所示。
訴訟費用由兩造各按如附表四所示比例負擔。
    事  實
甲、原告方面：
  一、聲明：求為判決如主文所示。
  二、陳述：
    兩造之被繼承人王生和於民國九十二年五月二十九日死亡，遺有附表一之坐落屏
    東縣內埔鄉○○段一一一六號土地，面積一一九五四. 一一平方公尺，所有權全
    部，地目田，附表二之同段八四Ｏ、八四一號土地，面積分為二Ｏ二七. 九及四
    七四六.七五平方公尺，各所有權應有部分二十分之一，與同段一二二七號土地
    面積二九Ｏ. 五六平方公尺，應有部分五分之一，地目田，及附表三之未保存登
    記門牌號碼屏東縣內埔鄉○○村○○路五十巷十五號磚造樓房，面積一一五. 八
    一平方公尺，所有權全部，上開遺產由兩造共同繼承，其應繼分如附表四所示為
    兩造共同繼承人各八分之一，因王生和死亡後被告戊○○拒不協同辦理繼承登記
    ，原告辦理繼承登記後就附表一、二之不動產辦理繼承之公同共有登記，茲以本
    訴狀送達終止兩造就上開土地之公同共有關係，且系爭附表一、二之每筆土地均
    為農地，單筆面積皆為○．二五公頃以下，惟係於農業發展條例八十九年一月四
    日修正施行後所繼承之耕地，有農業發展條例第十六條第一項第三款之情形，得
    予分割，按繼承人得隨時請求分割遺產，民法第一千一百六十四條前段定有明文
    。查兩造共同繼承之上開遺產，並無不能分割之情事，且兩造間亦未訂有不分割
    之特約，惟就分割方法無法達成協議，為期能均分遺產，請准予分割遺產等語。
三、證據：提出繼承系統表一紙、
    紙，土地登記簿謄本四紙等為證，請求本院履勘現場。
乙、被告方面：
壹、被告戊○○部分
一、聲明：求為判決駁回原告之訴。
二、陳述：
    不同意原告主張之分割方法，附表一附圖一暫編一一一六之五號部分有高壓線，
    伊不願分配該位置云云。
貳、被告己○○、辛○○、丁○○、丙○○、乙○○、甲○○部分
一、聲明：均求為判決駁回原告之訴。
二、陳述：
    對原告主張系爭附表一、二之土地之分割方法並無意見，至於附表三之房屋部分
    ，亦同意拍賣分割等語。
丙、本院依聲請勘驗系爭土地及房屋，並囑託屏東縣潮州地政事務所派員實施測量。
    理  由
甲、程序事項：本件原告起訴最初主張就附表一之土地依兩造應繼分各比例分割，但
    位置及面積以實測為準，附表三之房屋按兩造應繼分各八分之一分割，嗣於本院
    審理中變更其訴之聲明即分割方法與位置，如附表一附圖一之分割方法與位置，
    就附表三之房屋部分，變更為兩造公同共有如附表如附表三所示之建物准予變價
    分割，其分割方法如附表三、四所示，為訴之聲明之更正與變更，被告等亦同意
    其擴張與變更，依民事訴訟法第二百五十五條第一項第一款及第三款規定，應予
    准許，合先敘明。
乙、本件原告主張被繼承人王生和於九十二年五月二十九日死亡，遺有附表一之坐落
    屏東縣內埔鄉○○段一一一六號土地，面積一一九五四. 一一平方公尺，所有權
    全部，地目田，附表二之同段八四Ｏ、八四一號土地，面積分為二Ｏ二七. 九及
    四七四六. 七五平方公尺，各所有權應有部分二十分之一，與同段一二二七號土
    地面積二九Ｏ. 五六平方公尺，應有部分五分之一，地目田，及附表三之未保存
    登記門牌號碼屏東縣內埔鄉○○村○○路五十巷十五號磚造樓房，面積一一五.
    八一平方公尺，所有權全部，系爭遺產由兩造共同繼承，其應繼分分為兩造共同
    繼承人各八分之一，被告戊○○拒不協同辦理繼承登記，原告就上開附表一、二
    土地辦理公同共有繼承登記，系爭附表一、二之土地為農業發展條例之農地，惟
    依該條例第十六條第一項第三款規定，雖系爭土地單筆面積皆為○．二五公頃以
    下，係於農業發展條例八十九年一月四日修正施行後所繼承之耕地，得分割為單
    獨所有，兩造共同繼承之上開遺產，並無不能分割之情事，且兩造間亦未訂有不
    分割之特約，惟就分割方法無法達成協議，爰依本訴將之送達終止公同共有關係
    ，，請准予分割遺產如主文所示等語。被告戊○○則對分割方法有意見，不同意
    原告主張之分割方法，附表一附圖一暫編一一一六之五號部分有高壓線，伊不願
    分配該位置云云。被告己○○、辛○○、丁○○、丙○○、乙○○、甲○○則對
    分割方法無意見云云。
丙、原告主張前開附表一至三之土地、房屋為其被繼承人王生和之遺產，兩造為王生
    和之共同繼承人，其應繼分為原告與被告等各為八分之一等情，業據其提出遺產
    稅免稅證明書、繼承系統表、
    被告所不爭執，堪信為實在。又兩造就其繼承之前述財產之分割方法不能獲致協
    議，亦無因使用目的不能分割之情形，亦為兩造所不爭執，兩造就系爭遺產既無
    不分割之協議，就分割方法亦不能達成協議，從而原告訴請分割系爭遺產，應予
    准許。
丁、按每宗耕地分割後每人所有面積未達○．二五公頃者，不得分割。但為農業發展
    條例八十九年一月四日修正施行後所繼承之耕地，得分割為單獨所有。該條例第
    十六條第一項第三款定有明文，查系爭附表一、二之土地為農地，惟繼承之事實
    係於該條例修正施行後之九十二年五月二十九日發生，雖系爭土地每單筆面積均
    未逾○．二五公頃，揆諸前揭規定，自得為原物分割，合先敘明。
戊、查系爭附表一壽比段一一一六號土地為東西向土地，面臨道路部分為系爭土地南
    方，其南側右方部分為同段一一一七號土地，土地上建有辛○○所有未保存登記
    之磚造平房，惟年代久遠，並無價值，兩造於本院履勘時均陳明系爭土地願作空
    地分割，而系爭一一一六號土地僅南側面臨道路，且系爭土地為東西向似梯形土
    地，附圖一暫編一一一六之六、七二筆土地為不規則三角形等情，業經本院至現
    場勘驗明確，製有勘驗筆錄在卷足稽，並囑託屏東縣潮州地政事務所派員實施測
    量，有複丈成果圖在卷 (即本判決附圖一)在卷可按。爰審酌上開一一一六地號
    土地現僅南側鄰接道路，如不作南北向分割，勢必無法通行，為分割後能通行道
    路，俾免造成袋地，不利當事人使用系爭土地，爰定分割方法如主文第一項將兩
    造公同共有如附表一附圖一所示之土地分割，其分割方法如附表一附圖一所示。
    至於附表二附表二之同段八四Ｏ、八四一號土地，各所有權應有部分二十分之一
    ，與同段一二二七號土地，應有部分五分之一，地目田，其分割方法為依兩造各
    應有部分八分之一分割後依附表二所示，及附表三附圖二所示編號（Ａ）之未保
    存登記建物已老舊，且面積狹窄，若以原物分割，每人可得使用之範圍相當有限
    ，反易造成當事人使用上不便，乃定分割方法兩造公同共有如附表三所示之建物
    准予變價分割，其分割方法如附表三及附表四所示。
已、訴訟費用之負擔部分：按共同訴訟人，按其人數，平均分擔訴訟費用。但共同訴
    訟人於訴訟之利害關係顯有差異者，法院得酌量其利害關係之比例，命分別負擔
    。民事訴訟法第八十五條第一項定有明文，爰審酌系爭遺產既因兩造無法達成分
    割協議，原告因而提起訴訟，且兩造亦因系爭遺產之分割而均蒙其利，依上開說
    明，本院認此部分訴訟費用應由兩造比例負擔始為公平。
結論：原告之訴為有理由，依民事訴訟法第八十五條第一項判決如主文。
中　　　華　　　民　　　國　　九十四　　年　　　一　　　月　　　十八　　日
                                       臺灣屏東地方法院少年及家事庭
                                                  法      官  李芳南
右為正本，係照原本作成。
如不服本判決，應於送達後廿日內，向本院提出上訴狀。
                                                  法院書記官  潘豐益
中　　　華　　　民　　　國　　九十四　　年　　　一　　　月　　　十八　　日
附表一
    土地坐落地號面積、地目及       分割方法
         （平方公尺）權利範圍
     屏東縣內埔鄉○○段            １附圖一所示暫編一一一六號，
     一一一六號土地面積一            ，面積一四九四. 二六，所有權全
     一九五四. 一一平方公            部，分歸原告庚○○所有
     尺（下同），所有權全
     部，地目田                    ２附圖一所示暫編一一一六之一號
     登記為原告與被告七人            ，面積一四九四. 二七，所有權全
     公同共有                        部，分歸被告甲○○所有
                                   ３附圖一所示暫編一一一六之二號
                                     ，面積一四九四. 二六，所有權全
                                     部，分歸被告乙○○所有
                                   ４附圖一所示暫編一一一六之三號
                                     ，面積一四九四. 二六，所有權全
                                     部，分歸被告己○○所有
                                   ５附圖一所示暫編一一一六之四號
                                     ，面積一四九四. 二七，所有權全
                                     部，分歸被告丙○○所有
                                   ６附圖一所示暫編一一一六之五號
                                     ，面積一四九四. 二六，所有權全
                                     部，分歸被告戊○○所有
                                   ７附圖一所示暫編一一一六之六號
                                     ，面積一四九四. 二七，所有權全
                                     部，分歸被告辛○○所有
                                   ８附圖一所示暫編一一一六之七號
                                     ，面積一四九四. 二六，所有權全
                                     部，分歸被告丁○○所有
附表二
編號    土地坐落地號面積、地目及       分割方法
         （平方公尺）權利範圍
一      屏東縣內埔鄉○○段            原告與被告等七人各就上開土地
        八四Ｏ號土地面積              應有部分一百六十分之一
        二Ｏ二七. 九平方公
        尺（下同），所有權應
        有部分二十分之一，
        地目田
        登記為原告與被告七人
        公同共有
二      屏東縣內埔鄉○○段            原告與被告等七人各就上開土地
        八四一號土地面積              應有部分一百六十分之一
        四七四六. 七五
        ，所有權應有部分
        二十分之一，
        地目田
        登記為原告與被告
        七人公同共有
三      屏東縣內埔鄉○○段            原告與被告等七人各就上開土地
        一二二七號土地面積            應有部分四十分之一
        二九Ｏ. 五六
        ，所有權應有部分
        五分之一，
        地目田
        登記為原告與被告
        七人公同共有
附表三
       屏東縣內埔鄉老埤村             拍賣後價金依附表四比例
       南山路五十巷十五號             分配於兩造
       磚造樓房，附圖二
       所示編號（Ａ）建物
       面積一一五.八一
       所有權全部
       坐落於同段八四一地
       號土地
附表四
       姓名                   比例
     　庚○○　　            八分之一
　　 　戊○○　　            八分之一
　　   己○○　　            八分之一
     　辛○○　　            八分之一
     　丙○○　　            八分之一
     　乙○○　　            八分之一
       甲○○　　            八分之一
     　丁○○　　            八分之一
